臺灣高等法院民事判決　　　　　　　　　95年度建上字第96號
上　訴　人　中興航空股份有限公司
法定代理人　甲○○
訴訟代理人　詹順貴律師
　　　　　　洪韶瑩律師
　　　　　　劉姿吟律師
上　訴　人　中華工程股份有限公司
法定代理人　乙○○
訴訟代理人　張秀夏律師
　　　　　　張苑萱律師
上列當事人間請求給付工程款事件， 上訴人對於中華民國95年7
月31日臺灣臺北地方法院93年度建字第22號第一審判決各自提起
上訴，本院於96年7月10日言詞辯論終結，判決如下：
    主  文
兩造上訴均駁回。
第二審訴訟費用由上訴人各自負擔。
    事實及理由
一、上訴人中興航空股份有限公司（下稱中興航空公司）主張：
    兩造於民國（ 下同）90年6月27日簽定「直昇機人員運送及
    工程機具物料吊運分包合約」（下稱系爭合約，見原審聲字
    卷第5-14頁），由伊承攬和平碧海水力發電場施工道路工程
    第二段至第五段合約中有關直昇機工程運送暨工程機具工程
    物料直昇機吊運部分工程 。伊所承攬之工程業於92年8月31
    日完工，對造中華工程股份有限公司（ 下稱中華工程公司）
    尚欠伊92年7月份工程款新台幣（ 下同）48,373,537元，92
    年8月工程款25,382,638元，合計73,756, 175元。嗣因中華
    工程公司仍有工程人員運送之需求， 伊於92年9月仍應中華
    工程公司之要求，依系爭合約運送工程人員，中華工程公司
    尚應支付伊工程款141,750元等語。 並聲明：中華工程公司
    應給付伊73,897,925元，及自起訴狀繕本送達起算之法定遲
    延利息，併陳明願供擔保，請准宣告假執行等語。
二、上訴人中華工程公司則以：對造中興航空公司未依雙方之系
    爭合約引進載重10噸以上直昇機，造成伊損害，此係可歸責
    於中興航空公司之事由，伊主張以所得請求之賠償金額與應
    給付之上開工程款相抵銷，抵銷後，中興航空公司已無工程
    款可資請求等語，資為抗辯。並聲明：(一)中興航空公司之訴
    ，及其假執行之聲請均駁回。(二)如受不利之判決，願供擔保
    請准宣告免為假執行。
三、原審對於中興航空公司之請求，判決中華工程公司應連帶給
    付中興航空公司6290萬8530元及自92年12月10日起至清償日
    止，按週年利率5%計算之利息，而駁回中興航空公司其餘之
    請求。兩造各就其敗訴部分提起上訴，中興航空公司上訴聲
    明：(一)原判決不利於上訴人之部分廢棄。(二)上開廢棄部分，
    對造應再給付上訴人1098萬9395元，及自起訴狀繕本送達翌
    日起至清償日止，按年息5%計算之利息。答辯聲明：駁回對
    造之上訴。中華工程公司上訴聲明：(一)原判決不利於上訴人
    部分廢棄。(二)上開廢棄部分，對造在第一審之訴及假執行之
    聲請均駁回。答辯聲明：駁回對造之上訴。
四、兩造之爭執點：
  (一)中興航空公司未能引進10噸直昇機，是否為可歸責於中興航
    空公司之事由？
  (二)如可歸責於中興航空公司之事由，中華工程公司主張以所得
    請求賠償之金額與應給付之工程款相抵銷，有無理由？即中
    華工程公司主張抵銷之項目有無理由？此為中興航空公司所
    否認之。項目總計為：
 　 1.未依約引進10噸直昇機部分：
      鋼橋斷點之相關費用：
        (1)結構計算費：378,000元、
      　  (甲)中興航空公司：發票僅係作為請款憑證，中華工程
            公司不一定付款。中興航空公司對被證9（ 見原審
            卷(一)第46-48頁 ）與被證42（ 見原審卷(二)第42頁）
            形式上之真正不爭執。中興航空公司被證42發票名
            稱載明係道路資料計算服務費與中華工程公司所主
            張鋼橋斷點結構計算費不一致。
          (乙)中華工程公司：本件款項已經實支。被證42係因被
            證9之工程名稱載明係施工道路，且被證9合約上工
            作內容有寫增加續接點，此為鋼橋斷點之關係。
        (2)變更鋼構費：3,300,589元、
        　(甲)中華工程公司：此部分有製圖、材料及加工之費用
            。涉及需要斷點部分係6座橋， 原來合約有15座橋
            ，嗣有2座橋取消，但原合約之鋼結構總噸數為124
            7噸， 故增加之製圖費及鋼板加工費仍以1247噸計
            算，另鋼板增加部分，總噸數為59.308噸，每噸以
            11000元計算， 單價來自於與國洲公司之合約即被
            證10（ 見原審卷第49-70頁），金額另加營業稅，
            此均已實際支出。
          (乙)中興航空公司： 每座橋都要有一套圖，為何斷點6
            座橋要重繪製15座橋圖，鋼板加工部分亦然。對總
            噸數為59.308噸認為不實，但對單價部分不爭執。
            實支部分中華工程公司並無進一步證明。
        (3)增加螺栓費：892,817元、
　      　(甲)中華工程公司：依被證14附件3（ 見原審卷(一)第79
            頁），以平均每公斤之金額計算總重量。此費用已
            經實支。被證14附件2（ 見原審卷(一)第78頁），涉
            及斷點6座橋原來之螺栓設計總重量18279.4公斤。
          (乙)中興航空公司：否認被證14之相關附件。
        (4)增加支撐費：1,735,7170元、
　　  　　(甲)中華工程公司：組裝及支撐均依重量計算，單價部
            分係依被證11之合約（ 見原審卷(一)第71-73頁），
            增加重量為59.308噸（ 見原審卷(一)第74頁被證12）
            。
          (乙)中興航空公司：否認上開鋼橋樑重量表。鋼構費、
            支撐費、 組立費三者之間有無重複？ 單價為何係
            28,000元。
          (丙)中華工程公司：鋼構費係鋼之材料費用，支撐費與
            組立費與此部分無關，鋼構費之鋼板費用係單純之
            材料費用，支撐及組立費尚包含工資及材料。單價
            28,000元係包含工資及材料，只憑增加之鋼板重量
            以計算增加之支撐費及組立費。
          (丁)中興航空公司：支撐架在使用後，可以重複利用，
            故支撐費之材料費不該如此計算。總共有六座橋需
            要支撐架，不可能同時施工。被證12（見原審卷(一)
            第74頁），沒有實質之證據能力，僅能當附表，且
            也沒有實際付款之證明。
        (5)增加吊掛費：458,971元。
  　　　　(甲)中華工程公司：依增加之重量計算，鋼構、螺栓都
            會增加重量，係依與對方合約之單價計算，見原證
            一（見原審聲字卷第5頁），計算內容見被證15（
            見原審卷(一)第80頁），並計營業稅。鋼構及螺栓之
            重量具見前述，單價係分區計算。
          (乙)中興航空公司：否認被證15之相關附件，但單價部
            分沒有意見。
      機具拆組增加費用：1,333,500元。
        (1)中華工程公司：按照不同之機型以計算個別之拆、組
          費用，見被證16（見原審卷(一)第86頁），單價來源係
          被證17（見原審卷(一)第87頁）。組與拆合計一個單價
          ，數量係指每一台次，該次數都有必要。
        (2)中興航空公司：否認被證16。是否有必要亦否認之，
          但被證17形式上不爭執。
      吊掛人員增加費用：803,560元、工區施工影響費用：4
        4,856,960元。
  　　　(1)中華工程公司：係按照數據推演而來（或人力增加之
          推算），因效率降低，須額外增加費用。
        (2)中興航空公司：原則上不會發生效率降低。事實上係
          在深山工作，人員進出完全用直昇機調運，既使不工
          作也要付薪資。
      管理費：1,744,294元（前4項合計3%）。
  　　　(1)中華工程公司：其與小包承攬合約中即有3%之約定。
        (2)中興航空公司：否認之，見被證21（見原審卷(一)第99
          -100頁），兩造均非政府機關不受上開拘束。兩造間
          之合約亦無管理費之約定。
    2.引進直昇機遲延：51,000,000元、修復直昇機遲延：14,2
      50,000元。
 　   中華工程公司：引進直昇機遲延之違約罰款部分，第一
      部遲延66日， 第二部遲延138日，合計5100萬元。未及時
      排除直昇機故障之違約罰款部分，計遲延57日，共計1425
      萬元。單價係依合約約定之罰款每日25萬元計算。
      中興航空公司：否認此部分遲延，合約中集貨不足一樣
        要罰款25萬元，兩造事實上已經過結算，互不為遲延、
        集貨不足處理。
    3.因中興航空公司執行不當造成額外損失：132,095元。
  　　中華工程公司：鋼橋掉落山裡之損害，其中包含修理及
        運費。加油機係直昇機起降時吊鉤勾到而受損。
      中興航空公司：該鋼橋係綑綁上之問題致掉落，綑綁係
        中華工程公司工人之問題。中華工程公司在該次付款時
        都沒有扣款，故不應再為主張。
五、爭點一：中興航空公司未能引進10噸直昇機，是否為可歸責
    於中興航空公司之事由？
  (一)中興航空公司稱無可歸責，其主要立論為：依兩造簽訂合約
    當時之「普通航空業管理規則」第8條第2項規定：「普通航
    空業引進民用航空器應依其使用目的備妥必要設備，且機齡
    不得超過五年。」（ 91年4月2日才修正放寬為現行之10年）
    是中興航空公司欲自外國引進任何直昇機，均須受此不得超
    過五年之政府法令限制。而合約第2條第1項第4款即約定「
    美國製塞考斯基S64 H型直昇機（ 一架，權宜使用，最大吊
    掛重量10450公斤，10噸） ，中興航空公司依約向全球直昇
    機市場找尋可吊重10噸以上之直昇機，發現全世界能符合此
    條件之直昇機，機齡均超過20年以上而無法引進，乃不可歸
    責於中興航空公司之事由。且中華工程公司知悉後變更部分
    吊運計畫，並據此函向台電公司和平工程處要求辦理工程費
    用追加及核展工期，故中華工程公司實際上根本未受有損害
  　，足見中華工程公司亦認知無法引進吊重十公噸之直昇機，
    乃不可歸責於中興航空公司之事由。
  (二)中華工程公司認為，係可歸責於中興航空公司事由：合約之
    目的就是中興航空公司應於吊運工作開始日前二日，提供中
    華工程公司最大吊掛重量10噸之S64H直昇機使用，且於直昇
    機機型無法滿足中華工程公司工作需求時，中華工程公司有
    權要求中興航空公司在規定之時間內，增加可完成工作之其
    他型式直昇機及數量，中興航空公司未提供即屬違約。中華
     工程公司90年7月30日即明確表明前揭工程依設計最大吊運
    物件重量約9.6噸。 且本件施工道路工程第2段至第5段合約
    工程中，設計須吊運有15座鋼橋需求之物料，而每座橋之吊
    掛單元皆超過5噸， 而因中興航空公司僅提供中華工程公司
    載重5噸以下之直昇機， 導致中華工程公司僅能將原物料拆
    組、斷點至5噸以下， 配合中興航空公司實際引進直昇機之
    載重標準，因此導致中華工程公司需與業主辦理變更設計並
    衍生增加各項工程費用。
  (三)查中興航空公司為直昇機運輸之專業公司，應深知相關之「
    普通航空業管理規則」 第8條第2項有關機齡5年限制之規定
    ，自66年6月17日施行以來，直至91年4月2日始修正該第8條
    第2項規定（ 普通航空業管理規則修法沿革，見原審卷(一)第
    266頁被證28）， 可知該法令規範於兩造成立系爭合約當時
    （90年6月27日 ），即已存在數年之久，而最高法院44年台
    上字第383號判例（見原審卷(一)第264-265頁被證27）係認為
    不可歸責於雙方當事人之事由係指「訂約後」始發生之法令
    變更情事，本為簽約前已經有法規上限制，應為中興航空公
    司所知悉，自無法令變更問題，是中興航空公司不得以此為
    由主張不可歸責。
  (四)次查契約內涵應斟酌契約之主要目的及其經濟價值，按系爭
     合約第2條亦已約明中華工程公司要求中興航空公司引進者
    ， 僅要求符合中華工程公司工作需求最大吊掛量為9.6噸之
    直昇機，亦即只要是載重超過10噸以上之直昇機即可（中華
    工程公司函文，見原審卷(一)第18-22頁被證2、3 ），並非受
    限於契約記明之機型，除非中興航空公司證明「全世界能符
    合吊掛近10噸重之直昇機僅有美國製塞考斯基S64F型直昇機
    」之事實，且證明「美國製塞考斯基S64F型直昇機機齡俱皆
    超過5年以上」之事實， 中興航空公司既未舉證證明之，本
    院自無由為中興航空公司有利之認定。足見中興航空公司還
    是有可能參酌契約第2條第2項之意旨，引進符合吊掛近10噸
    重之直昇機而為合於契約本旨之給付，中興航空公司不能僅
    稱「 美國製塞考斯基S64F型直昇機機齡俱皆超過5年以上 」
    ，而諉稱無可歸責於己之事由。
  (五)況由系爭契約之約定言之 ，第2條為服務內容（引進符合吊
    掛近10噸重之直昇機為其一 ），查兩造簽約於90年6月27日
    ，有效期間至91年10月31日 （第5條），但兩造得同意延續
    之。且兩造確簽訂補充合約而延續，自「91年10月31日」至
    「92年6月30日」， 再為「本案工程全線貫通為止」，最後
    為「依本所（中華工程公司花蓮所）通知」（見原審卷聲字
    卷第15、31、34頁），可見契約內容係可調整，但兩造就第
    2條服務內容（ 引進符合吊掛近10噸重之直昇機為其一）未
    為修正，其原因為中華工程公司知悉無法引進符合吊掛近10
    噸重之直昇機，乃變更部份吊運計畫。前提為「無法引進吊
    掛10噸之直昇機」，所以「變更部份吊運計畫」，而非「變
    更部份吊運計畫」而無須「引進吊掛10噸之直昇機」，中興
    航空公司稱中華工程公司因變更部份吊運計畫而無須「引進
    吊掛10噸之直昇機」，自無可歸責之事由云云，不足採信。
六、爭點二：如可歸責於中興航空公司之事由，中華工程公司主
    張以所得請求賠償之金額與應給付之工程款相抵銷，有無理
    由？即中華工程公司主張抵銷之項目有無理由？
  (一)中華工程公司稱相關抵銷事項及其請求權為：
    1.上開「1.未依約引進10噸直昇機部分」：
      因中興航空公司未依約引進載重10噸以上直昇機，造成中
      華工程公司損害：（ 其請求權基礎為：合約第15條第1
      項。 民法第495條承攬無過失瑕疵擔保責任。民法第
      227條準用第226條負不完全給付之債務不履行責任。退
      步言，則主張民法第266條減少給付報酬）。
    2.上開「2.引進直昇機遲延部分」：
      因中興航空公司遲延提供其他機型及載重之直昇機之違約
      罰款，共51,000,000元：（ 請求權基礎為：1、合約第15
      條第1項。2、民法第229條第1項、第231條第1項之給付遲
      延損害賠償）。
    3.上開「2.修復直昇機遲延部分」：
      因中興航空公司遲延排除直昇機故障狀況之違約罰款，共
      14,250,000元：（ 其請求權基礎為：合約第8條第1、2項
      。民法第229條、第231條）。
    4.上開「3.因中興航空公司執行不當部分」：
      因中興航空公司執行工作不當造成中華工程公司機具設備
      之損害共132,095元整：（ 其請求權基礎為民法第227條）
      。在未依約引進載重10噸以上直昇，而可歸責於中興航空
      公司事由下， 經整理有：「合約第15條第1項」、「民法
      第495條瑕疵擔保責任」、 「民法第227條準用第226條負
      不完全給付」、「民法第229條、第231條遲延給付」等請
      求權。
  (二)關於「合約第15條第1項」者：
    1.該違約金之性質：
      按系爭合約第15條第1項規定：「乙方（ 即中興航空公司
      ）未能按甲方（即中華工程公司）要求完成本契約規定事
      項，每日計罰新台幣25萬元外，甲方除通知乙方改善並採
      行下列措施：(一)使第三人改善或繼續其工作，其保險及費
      用，均由乙方負擔。(二)甲方業主提供之履約場所，各得標
      廠商有共同需求者，乙方不得拒絕其他廠商共同使用。(三)
      履約所需臨時場所，除另有規定外，由乙方自理。(四)乙方
      履約人員對於所應履約之工作有不適任之情形者，甲方有
      權要求更換，乙方不得拒絕。(五)乙方未能配合甲方進度要
      求停止週休或國定假日休假時。」， 依民法第250條之規
      定， 兩造既未特別規定懲罰性違約金且觀該條約定第2款
      至第5款之規定， 係規定有關場所使用、履約人員更換及
      停止休假等措施，並非損害賠償之計算，因此有關系爭合
      約第15條第1項規定之每日計罰新台幣25萬元 ，乃屬損害
      賠償預定性質之違約金，但就第1款而言， 卻係違約金與
      損害賠償並存，而該款亦為契約目的之實現，則此違約金
      以強制債務之履行為目的，此種違約金於債務人不履行債
      務時，債權人除得請求違約金外，並得請求原來之給付（
      或請求使第三人之代替給付），而非損害賠償預定性質之
      違約金。
    2.則中興航空公司稱「中華工程公司依法主張損害賠償預定
      性質之違約金者，即不得再主張原來之損害賠償，兩者只
      能擇一請求（見原審卷(四)第76頁），惟中華工程公司竟並
      列為請求權基礎，中華工程公司之請求並不合法」云云，
      自不可採。
　(三)就中華工程公司主張民法第495條承攬瑕疵擔保責任部分：
  　1.中興航空公司稱：系爭吊運合約所約定承攬之工作係指完
      成工程人員運送，暨工程機具、工程物料之吊運工作，是
      有關中興航空公司是否有瑕疵擔保責任，應就中興航空公
      司所完成之工程人員運送，暨工程機具、工程物料之吊運
      是否有瑕疵而定。中華工程公司既自認中興航空公司業已
      完成承攬之吊運工作，且對中興航空公司請求金額之計算
      無爭執，當然即無承攬瑕疵之問題，應屬可信。至於中興
      航空公司未依約引進可載重十噸以上重型直昇機，是契約
      履行有無依照債之本旨履行之問題，而非給付有瑕疵。
    2.中華工程公司主張中興航空公司未依約引進10噸以上供中
      華工程公司使用， 致中華工程公司無法載運5噸以上之機
      具設備，中興航空公司之工作顯有瑕疵，自應對中華工程
      公司負擔承攬瑕疵擔保責任云云，自非可採。
  (四)就中華工程公司主張民法第227條準用第226條負不完全給付
    之債務不履行責任部分：
    1.中興航空公司既有引進可載重十噸之美國製塞考斯基S64H
      型直昇機（或同功能機型）之義務，且未能引進直昇機，
      雖因相關法令之限制，但仍可歸責於中興航空公司，已如
      前述，本件自有民法第227條準用第226條之適用。故中華
      工程公司可要求中興航空公司負擔因不完全給付而衍生之
      債務不履行損害賠償。
    2.且本合約第15條之違約金，並非損害賠償預定性質之違約
      金，故得並列為請求權基礎。
  (五)就中華工程公司主張民法第229條第1項、第231條第1項之給
    付遲延損害賠償部分：
    1.中興航空公司既有引進可載重十噸之美國製塞考斯基S64H
      型直昇機（或同功能機型）之義務，且未能引進直昇機，
      雖因相關法令之限制，但仍可歸責於中興航空公司，已如
      前述，如果因此而給付遲延，則有民法第229條第1項、第
      23 1條第1項之給付遲延損害賠償之適用。
    2.且本合約第15條之違約金，並非損害賠償預定性質之違約
      金，故得並列為請求權基礎。
七、關於上開「1.未依約引進10噸直昇機部分」：因中興航空公
    司未依約引進載重10噸以上直昇機，造成中華工程公司下列
    損害： 中華工程公司主張之請求權審認為民法第227條準用
    第226條負不完全給付賠償責任： 鋼橋斷點之相關費用，
    包括：(1)結構計算費：378,000元、(2)變更鋼構費：3,300,5
    89元、(3)增加螺栓費：892,817元、(4)增加支撐費：1,735,7
    170元、(5)增加吊掛費：458,971元；機具拆組增加費用：
    1,333,500元；吊掛人員增加費用：803,560元、工區施工
    影響費用：44,85 6,960元；管理費：1,744,294元。（前
    4項合計3%）。
  (一)結構計算費：378,000元。
    1.中華工程公司稱：因鋼橋斷點需針對鋼橋之結構重新計算
      ，中華工程公司為此發包予基石實業有限公司辦理鋼橋結
      構計算，支出費用共計360,000元（ 含稅共378,000元整）
      。（見原審卷(一)第46-48頁、卷(二)第243-255頁、卷(五)第10
      頁被證9、43、49）。 中興航空公司稱：發票僅作為請款
      憑證，中華工程公司不一定付款，且被證42發票名稱之載
      明係道路資料計算服務費與中華工程公司所主張鋼橋斷點
      結構計算費不一致。
    2.查中興航空公司對被證9與被證42形式上之真正不爭執。
      而被證9合約上工作內容有寫增加續接點（ 見原審卷(五)第
      8頁 ），此即鋼橋斷點之關係，況該合約之工作內容即係
      計算橋樑之應力情況，亦係因未依約引進載重10噸以上直
      昇機，而不得不使用載重5噸以上直昇機，而將超過5噸不
      及10噸待吊物品（含鋼橋及施工機械），為適當之切割與
      分解，而鋼橋本身涉及結構之完整性，當然要全面重估，
      而合約中之價款與中華工程公司主張之價金相符；另該工
      程名稱於合約中載明「 和平溪碧海水力發電廠施工道路」
      ，故發票開立「道路資料計算服務費」係因轉載，自不影
      響該筆費用之同一性。不論是否實際支付，中華工程公司
      因之而負擔債務（對待給付義務）者，亦係一種損害，此
      部分應認中華工程公司之主張為可信。
  (二)變更鋼構費：3,300,589元部分：
    1.中華工程公司稱：因鋼橋變更接頭斷點位置，而需另行製
      圖、於斷點切面位置增加鋼板，同時增加製作加工費，中
      華工程公司為此發包予國洲工程有限公司辦理，支出費用
      共計3,330,589元（見原審卷(一)第49頁、卷(二)第243-255頁
      、卷(五)第21-30頁被證10、43、50、51、52、53 ）。涉及
      需要斷點部分係六座橋， 原合約有15座橋，嗣2座橋取消
      （見原審卷(五)第22頁被證51），原合約之鋼結構總噸數為
      1247噸，故增加之製圖費及鋼板加工費仍以1247噸計算，
      另外鋼板增加之部分，總噸數為59.308噸（見原審卷(五)卷
      第29頁），每噸以11000元計算， 單價來自於與國洲公司
      之合約（見原審卷(一)第49頁）。中興航空公司稱：每座橋
      都要有一套圖， 為何斷點6座橋要重繪製15座橋之圖，鋼
      板加工部分亦然，又對總噸數為59.308噸認為不實，但對
      於單價部分不爭執，而否認實支。
    2.查中華工程公司與國洲工程有限公司鋼板採購，已經包含
      原料、製圖與加工，而其計價方式並非畫幾張圖、加工多
      少量來計算，而係以契約設計之鋼結構總噸數1247噸之數
      據，來計算製圖與加工之費用，本件國洲工程公司因應斷
      點非以計算多少「點」而計算製圖與加工之費用，而係採
      取總噸數1247噸之數據，加收製圖（ 每噸500元）與加工
      （每噸1500元）之費用，而非各點計價，因而中華工程公
      司主張以總噸數1247噸計價（1247*500=623500，1247*15
      00=0000000）應為可採， 則中興航空公司指摘為何斷點6
      座橋要重繪製15座橋之圖為無可採。至於鋼板加工有無計
      算15座橋，由中華工程公司計算鋼板增加之部分，總噸數
      為59.308噸（見原審卷(五)第29-30頁），僅計算6座之費用
      為649,418元， 中興航空公司所稱自無可信，此處以中華
      工程公司陳稱者為可取，經合計623500+0000000+649418=
      3,143,418元（含稅為：3,300,589元）。
    3.然而國洲工程有限公司實際收款4期，含稅共計0000000元
      ，有4張發票在卷可參（ 見原審卷(五)第21頁），自屬可憑
      ，中華工程公司主張超過部分應無理由，本項應以3,246,
      652元計價。
  (三)螺栓費892,817元部分：
    1.中華工程公司稱：因鋼橋增加斷點，於斷點處需增加螺栓
      固定，中華工程公司為此向錡瑞實業有限公司增加購置螺
      栓支出共計892817元（見原審卷(一)75-76、卷(二)第306-339
      頁、 卷(五)37-39、59-73頁被證13、14、45、54、55、56）
      。依照被證14附件2、3，以平均每公斤之金額來計算總重
      量，涉及斷點之六座橋原來之螺栓設計與因斷點而增加之
      螺栓計算其費用。中興航空公司：否認被證14之相關附件
      。
    2.鋼橋結構之連結，完全以螺栓設計完成之，既增加斷點則
      必增加螺栓之設計，此係必然之結果，而中華工程公司已
      經提出被證14之附件詳細說明因斷點而增加強力螺栓重量
      之明細，並就相關之六座橋計算其數量及金額，本院認甚
      詳而堪採信。此部分為含稅款（見原審卷(五)第32頁），中
      華工程公司所稱應屬可採。
  (四)支撐費及組裝費1,735,717元部分：
    1.中華工程公司稱：因鋼橋斷點後增加支撐及組裝費用，中
      華工程公司為此交由哲晟工程行進行拆組而增加支出費用
      共計1,735,717元（見原審卷(一)第71-74頁、卷(二)第256-30
      5頁、卷(三)第93-138頁被證11、12、44、57 ），且組裝及
      支撐係依照重量來計算，單價部分係依被證11，增加重量
      59.308噸。中興航空公司否認鋼橋樑重量表、並否認單價
      為28,000元，認鋼構費、支撐費、組立費三者之間有重複
      ，且支撐架在使用後，係可重複利用，故支撐費之材料費
      不該如此計算。
    2.總共六座橋因斷點需要重行考量其支撐，且鋼構費係鋼之
      材料費用，支撐費（安裝之支撐）與組立費（原料之阻立
      ）與此部分應無關，三者應各別計價。鋼構費中之鋼板費
      用係單純材料費用，支撐及組立費應包含工資及材料。此
      處仍以鋼板增加之部分，總噸數為59.308噸（見原審卷(五)
      第29頁）計價，而單價28,000元乃因包含工資及材料（包
      含支撐費、組立費，見原審卷(五)第76頁），且有相關發票
      在卷（即被證44）可參，應屬可採。
  (五)增加直昇機吊掛費458,971元部分：
    1.中華工程公司稱：因鋼橋斷點，而增加鋼板重量及螺栓重
      量，因此增加吊掛物料之總重量，使中華工程公司額外支
      出直昇機吊掛費用共計458,971元整。（ 見原審卷(一)第16
      、80頁被證1、15 ）。且依據增加重量計算，鋼構、螺栓
      都會增加重量，依據合約之單價用該重量來計算。中興航
      空公司稱：被證15之相關附件否認之。但單價部分沒有意
      見。
    2.因鋼橋斷點，而增加鋼板重量及螺栓重量係可預見，其數
      量中華工程公司於被證15及其附件中已為詳述，此處仍以
      鋼板增加的部分，總噸數是59.308噸（見原審卷(五)第29頁
      ）計價，另螺栓增加之部分，總噸數為20.21噸（ 見原審
      卷(五)第32頁 ），共計79.25噸，而單價既無爭執，中華工
      程公司所稱應堪採信。
  (六)施工機具拆組增加費用1,333,000元部分：
    1.中華工程公司稱：於施作過程中實際委由中興航空公司吊
      運超過55噸之施工機具設備計88台/次， 惟因中興航空公
      司違約未引進載重10噸之直昇機， 而僅提供載重5噸以下
      之直昇機執行吊運， 導致中華工程公司必須將超過5噸之
      機具設備拆卸至5噸以下， 方能吊運至施工現場，吊至施
      工現場後，尚須重新組立，因而增加拆卸及組裝之費用。
      （ 見原審卷(一)第81-88頁、卷(二)第93頁被證16、17、33 ）
      。中興航空公司稱：被證16否認之，是否有必要亦否認之
      ，但被證17部分形式上不爭執。
    2.此部分正因未依約引進載重10噸以上直昇機，而不得不使
      用載重5噸以上直昇機，而將超過5噸不及10噸待吊施工機
      械，為適當之分解，由中華工程公司提出之增加費用表（
      見原審卷(五)第154頁 ），已經敘明價差及總計，且為必要
      之費用，中華工程公司所稱應堪採信。
  (七)負責吊掛人員人力配置增加費用2,943,738元部分：
    1.中華工程公司稱：係按照數據推演出來（或人力增加之推
      算），因效率降低，要額外增加費用。中興航空公司否認
      之，認原則不會發生效率上降低。
    2.查每次載重10噸之效率明顯與每次載重５噸之效率不同，
      正因未依約引進載重10噸以上直昇機，而不得不使用載重
      5 噸以上直昇機，必然影響效率，而直接影響相配合之人
      力。但該部分必然為數據之推演。待審查者為推演之合理
      ？
      中華工程公司之推論基礎為：
        (1)載重5噸直昇機每日吊掛量200噸之分析：
        　甲、工區分為ＡＢＣＤ四區，依遠近距離預估載運飛
          　　行時間、平均每單趟五分鐘（3分＋4分＋6分＋7
            　分=20分／4趟=5分），來回一趟約為10分鐘。
        　乙、5噸直昇機每趟吊掛以4.5噸計算。
        　丙、每日飛行時間8小時即480分鐘。
        　丁、每日可飛行趟數為48趟（480分／10分= 48趟）
        　戊、每日可吊掛重量為200噸／日（48趟Ｘ4.5噸=216
          　　噸），預估可能之誤差值是以200噸計算。
        (2)載重10噸直昇機每日吊掛量300噸之分析：
          甲、工區分為ＡＢＣＤ四區，依遠近距離預估載運飛
              行時間平均每單趟5分鐘（ 5分＋6分＋8分＋9分
              =28分／4趟=7分），來回一趟約為14分鐘。
          乙、5噸直昇機每趟吊掛以9.5噸計算。
          丙、每日飛行時間8小時即480分鐘。
          丁、每日可飛行趟數為48趟（480分／14分= 34趟）
              。
          戊、每日可吊掛重量為300噸／日（ 34.29趟Ｘ9.5噸
              =326噸），預估可能之誤差值是以300噸計算。
　　　推論之影響為：
　　　　(1)中興航空公司未依約引進10噸直昇機致影響系爭合約
          工時分析：載重5噸直昇機所需工時700.89天
          甲、按中華工程公司與台灣電力公司間於前揭『和平
              碧海水力發電廠施工道路工程第二段至第五段合
              約工程』計算吊掛機械、人員、材料總重為140,
              178噸， 此有中華工程公司與台電公司間合約計
              算表可稽（見原審卷(一)第89頁被證18）。
          乙、是載重5噸直昇機完成吊掛總重140,178噸所需工
              時約為700.89天。（ 140178噸/200噸=700.89天
              ）。
        (2)載重10噸直昇機所需工時467.26天（即140178噸/300
          噸=467.26天 ），總計未引進10噸直昇機影響之工時
          為233.63天（700. 89-467.26=233.63天）。
      本項費用計算方式：
        每日負責吊掛工作人員平均六人中華工程公司進行前揭
        台電公司之『和平碧海水力發電廠施工道路工程第二段
        至第五段合約工程』，共計下包有十二標廠商，每標工
        區負責於吊掛區工作之人員至少一人，惟因每標每日之
        吊掛需求不定，是僅保守以平均每二標一人之工作人員
        作為計算基礎，即每日平均需由六位工作人員，隨時於
        工地現場之吊掛區負責待命工作。每人每日工資平均20
        00元整，此有薪資支出單可稽（ 見原審卷(一)第90-94頁
        被證19）。中華工程公司因此額外支出吊掛人員工作薪
        資共計0000000元整（233636*2000*6），含稅為2,943,
        738元。
    3.本院認此屬必然之人力增加，且中華工程公司已經為詳細
      之敘明，合於經驗法則（總工作量不變，效率低，則人力
      多）、論理法則（合理分析相關數據而計算其差數）應為
      可採。
  (八)影響工區施工，致增加人工支出費用47,099,808元部分：
    1.中華工程公司稱：因中興航空公司未依約引進10噸直昇機
      進行吊運，致系爭吊運工作之工時較原定工時多達233.46
      天，亦導致中華工程公司工地需額外支出每日實際出工之
      人員薪資。每日每標之出工人數平均為25人，惟每標每日
      之出工人數時有變動， 是僅保守以每標8人、每日12標共
      計96人之工作人員作為計算，每人每日工資2000元，含稅
      為47,099,808元。（233.63天x96人x 2,000元=44,856,96
      0元）。
    2.但為中興航空公司否認之。本院認為，因未依約引進10噸
      直昇機而導致之直接損害，應以因未依約引進載重10噸以
      上直昇機，而不得不使用載重５噸以上直昇機，而衍生之
      直接影響為觀察，所以「鋼橋要斷點」會衍生相關之結構
      計算費、變更鋼構費、增加螺栓費、增加支撐費組立費、
      增加直昇機吊掛費、機具拆組增加費、吊掛人員增加費等
      等直接之費用。然而整個工區之人力調整，係隨著業務量
      及工作量之變化而為，整個工作之總量不變（包含吊運以
      外之其它工作），是工時及工作計畫之調整並非必然之增
      加，此部分應非直接受影響部份，中華工程公司就此部分
      未為相當因果關係之舉證，本院無由為中華工程公司有利
      之認定，中華工程公司主張中興航空公司未引進10噸直昇
      機所導致之人力效率降低，尚應包含施工人員之效率下降
      云云，亦非可採。
  (九)管理費用1,744,294元部分：
    1.中華工程公司稱：工程慣例對於非直接費用（即間接費用
      ）將除直接費用外之其他為完成工程目的所必要支出之費
      用，因其項目瑣碎繁雜及難以精算之性質，均將之列入間
      接費用內容中一併計算，政府機關工程合約中亦以此方式
      計算工程間接費用列計為「工程管理費」，基於前述間接
      費用仍為工程成本之一部，且其難於經算之性質，是間接
      費用於工程款之計算方式均採比例方式。中華工程公司與
      小包承攬合約即就有3%之約定，應併同計算。中興航空公
      司否認之，認兩造均非政府機關不受此拘束，且兩造間之
      合約亦無管理費之約定。
    2.本院認中華工程公司主張之損失為未依約引進10噸直昇機
      而導致之直接損害，係以因未依約引進載重10噸以上直昇
      機，而不得不使用載重５噸以上直昇機，而衍生之直接影
      響為觀察，引進與否之差異並不影響及合約有無工程管理
      費之約定，既合約無工程管理費之約定，自然不會因為未
      依約引進10噸直昇機而衍生，中華工程公司之上開請求顯
      不足採。
  (十)鋼橋斷點之相關費用：
      (1)結構計算費：378,000元（准許）。
      (2)變更鋼構費：3,246,652元（准許）。
      (3)增加螺栓費：892,817元（准許）。
      (4)增加支撐費：1,735,7170元（准許）。
      (5)增加吊掛費：458,971元（准許）。
　  機具拆組增加費用：1,333,500元（准許）。
    吊掛人員增加費用：803,560元（准許）、 工區施工影響
      費用：44,856,960元（不准許）。
    管理費：1,744,294元。（不准許）。
      合計：中華工程公司主張之抵銷於10,989,395元範圍內，
      為有理由。
八、關於與引進10噸機型無關者：
  (一)關於遲延部分，中華工程公司主張引進直昇機遲延部分，第
    一部遲延66日，第二部遲延138日，計5,100萬元。未及時排
    除直昇機故障部分之違約罰款57日，計1425萬元。單價係依
    照合約約定之罰款每日25萬元計算。中興航空公司否認此部
    分為遲延，並稱：合約中集貨不足一樣罰款25萬元，兩造事
    實上已經過結算，互不為遲延、集貨不足處理。
  (二)關於上開「2.引進遲延部分」：查中華工程公司所稱第一架
    兩造協議開始執行吊掛之日期為90年08月20日，惟中興航空
    公司遲至90年10月25日始開始執行吊運工作，有台電公司工
    程日報表可稽（ 見原審卷(一)第114-115頁被證25），共遲延
    66日。第二架自二度催告之日90年11月30日起算至91年04月
    17日遲延138日，併參更正後被證26遲延明細表（ 見原審卷
    (一)第116-120頁）、吊運影響說明、預定吊掛內容 （見原審
    卷(二)第155-164頁被證40 ）。然中興航空公司遲延引進第一
    架Kamov-KA-32A11BC之部分，兩造及台電公司已達成新的合
    意由介興營造提供直昇機之支援方式代替之（見原審卷(二)第
    142-145頁被證38 ），另租用直昇機臨時支援吊運作業所產
    生之費用，中華工程公司業向中興航空公司請求並於中興航
    空公司應付之工程款中予以扣款在案（見原審卷(一)第233-23
    4頁即原證12 ），兩造既已達成新合意取代原有之合約規定
    ，中華工程公司自不得再依原合約請求違約金；又依系爭合
    約第2條第1項第3款規定可知，俄羅斯製卡默夫型KA-32A11B
    C之直昇機數量為一架， 如欲增加直昇機機型及數量時，依
    系爭合約第2條第2項之規定，須第一項各型直昇機機型及數
    量，無法滿足中華工程公司工作之需求時，中華工程公司始
    有權要求中興航空公司在時間內，增加可完成工作之其他型
    式直昇機及數量，是依舉證責任之分配，中華工程公司自應
    負舉證責任證明其當時之工作進度及集貨情況有引進第二架
    重型直昇機之需要，但中華工程公司僅備函說明（見原審卷
    (五)第175頁被證4），而實際上中華工程公司當時之工作進及
    集貨狀況並非如此（中華工程公司遲未能提昇吊運量，見原
    審卷(五)第176頁被證58 ）可參，可見中興航空公司之抗辯雖
    不足以認定「雙方因合約中集貨不足一樣要罰款25萬元，雙
    方事實上是經過結算互不為遲延、集貨不足處理」為可信，
    但已足以證實中華工程公司並未敘明有第二架之必要，中華
    工程公司此部分之抵銷，自無可採。
  (三)關於上開「2.修復遲延部分」：因中興航空公司遲延排除直
    昇機故障狀況之違約罰款（其請求權基礎為：合約第8條第1
    、2項。民法第229條、第231條）。查：
　　1.就中華工程公司主張合約第8條第1、2項之部分： 系爭吊
      運合約第八條之規定，中興航空公司航機之維修，須因此
      致無法執行合約需求，始有該條所定之計算違約金之適用
      ，惟中華工程公司並未提出任何因航機之維修無法執行合
      約需求之舉證， 中華工程公司主張合約第8條第1、2項之
      違約金，實屬無據。又依原證10（ 見原審卷(一)第214-220
      頁）而言，中華工程公司根本無法達成集貨數量，致吊運
      數量遠遠不足直昇機吊運計畫（ 見原審卷(一)第136-211頁
      被證8 ）所擬之吊運數量，反而造成中興航空公司直昇機
      閒置無法使用及未能載滿貨物致直昇機空間之浪費，足證
      中興航空公司所提供之直昇機確實足以已執行合約之需求
      ，而中華工程公司欲以片面所製作之明細表主張中興航空
      公司有違約情事，顯無理由。
    2.就中華工程公司主張民法第229條、第231條之部分：中興
      航空公司既然已依約完成承攬工作，並無逾期完工之情事
      ，中華工程公司亦未能舉證證明其所受之損害為何？中華
      工程公司主張給付民法第229條、第231條遲延損害賠償，
      顯無理由。本院審認，舉證責任分配上，中華工程公司應
      就其主張之遲延維修之事實為相關之舉證，並舉證其相關
      「故障」、「待維修」及「影響工程之因果關係」，而非
      列表（見原審卷(五)第180頁 ）取代該舉證責任，本院自無
      由為中華工程公司有利之認定。
  (四)關於上開「3.因中興航空公司執行不當造成損害部分」：
    1.中華工程公司稱：鋼橋掉落山裡之損害，其中包含修理及
      運費。加油機係直昇機起降時吊鉤勾到而受損。中興航空
      公司稱：該鋼橋是綑綁問題致掉落，綑綁係中華工程公司
      工人之問題。以上兩點在中華工程公司該次付款時均無扣
      款，故不應再為主張。
    2.查中華工程公司所舉被證23第3頁（見原審卷第258頁），
      其稱委託修復之國洲工程公司出具之報價單日期為92年9
      月15日，而被證23第1頁（見原審卷(五)第256頁）國洲工程
      公司開立之發票日期竟然同時為92年9月15日， 顯有違常
      情。而鋼橋係綑綁或吊運問題導致瑕疵，中華工程公司應
      負舉證責任證明之，而非以實際受損而主張中華工程公司
      有過失，且中華工程公司所提之單據是否確實為損害維修
      費亦有疑義，又究竟是否為中興航空公司之過失所致，中
      華工程公司亦未舉證，本院認為中華工程公司此部分之主
      張亦無可採。
    3.又加油機之受損係直昇機起降時吊鉤勾到，或因誤置起降
      場之安全範圍，或係其他原因造成，中華工程公司並未證
      明加油機之損害係中興航空公司之行為所致，或係因中興
      航空公司有何債務不履行之行為所致，中華工程公司自應
      對此負舉證責任。中華工程公司既未舉證，本院認為中華
      工程公司此部份之主張並無可採。
  (五)故就上開「2.引進直昇機遲延、修復直昇機遲延」、「3.因
    中興航空公司執行不當造成之損害」，中華工程公司主張之
    抵銷均無可採。
九、綜上，中興航空公司因未依約引進10噸直昇機而導致之直接
    損害，「鋼橋要斷點」會衍生相關之結構計算費、變更鋼構
    費、增加螺栓費、增加支撐費組立費、增加直昇機吊掛費、
    機具拆組增加費、吊掛人員增加費等直接費用，中華工程公
    司主張之抵銷於10,989,395元範圍內，為有理由。其餘抵銷
    均無理由，故中興航空公司主張之工程款73,897,925元（及
    其法定遲延利息），自應抵銷10,989,395元。中興航空公司
    所為之請求，於62,908,530元範圍內有理由，超過部分應予
    駁回。原審判決中華工程公司應給付中興航空公司62,908,5
    30元本息部分，並為假執行之宣告，核無不合。中華工程公
    司上訴意旨求予廢棄此部分改判，為無理由，應駁回其上訴
    。至中興航空公司上訴請求不應准許部分，原判決為其敗訴
    判決，並駁回其假執行之聲請，經核於法並無不合，中興航
    空公司上訴意旨求予廢棄此部分改判，亦無理由，應駁回其
    上訴。
十、本件事證已臻明確，兩造其餘之攻擊防禦方法及所提之證據
    ，經審酌後認均無礙判決之結果，爰不予一一論述。
十一、據上論結，本件兩造上訴均無理由，依民事訴訟法第449
      條第1項、第78條，判決如主文。
中　　華　　民　　國　　96　 年　  7　　  月　 24　   日
　　　　　　　　　  民事第八庭
                        審判長法　官  劉勝吉
                              法　官  鄭威莉
                              法  官  連正義
正本係照原本作成。
如不服本判決，應於收受送達後20日內向本院提出上訴書狀，其
未表明上訴理由者，應於提出上訴後20日內向本院補提理由書狀
（均須按他造當事人之人數附繕本）上訴時應提出委任律師或具
有律師資格之人之委任狀；委任有律師資格者，另應附具律師資
格證書及釋明委任人與受任人有民事訴訟法第466條之1第1項但
書或第2項（詳附註）所定關係之釋明文書影本。
中　　華　　民　　國　　96　　年　　7 　　月　　25　　日
　　　　　　　　　　　　　　　書記官  李翠齡
附註：
民事訴訟法第466條之1（第1項、第2項）：
對於第二審判決上訴，上訴人應委任律師為訴訟代理人。但上訴
人或其他法定代理人具有律師資格者，不在此限。
上訴人之配偶、三親等內之血親、二親等內之姻親，或上訴人為
法人、中央或地方機關時，其所屬專任人員具有律師資格並經法
院認為適當者，亦得為第三審訴訟代理人。
